---
title: "Projekt grupowy - Wnioskowanie statystyczne"
output:
  pdf_document: default
  html_document:
    df_print: paged
  word_document: default
---

```{r}
library(GGally)
library(ggplot2)
library(measurements)
library(multcomp)
library(dplyr)
```

***

# Wstęp

W naszym projekcie wykorzystujemy zbiór danych pochodzących ze strony kaegle o nazwie Insurance Claim Analysis: Demographic and Health. Dane zawierają informacje związane z przyznaną kwota ubezpieczenia w zależności od różnorodnych czynników opisujących daną osobę. 
Link do danych: https://www.kaggle.com/datasets/thedevastator/insurance-claim-analysis-demographic-and-health

**Weryfikowane hipotezy**

Będziemy weryfikowały następujące hipotezy: \
1.Czy poziom ciśnienia krwi wpływa na zwiększenie kwoty przyznanej z ubezpieczenia? \
2.Czy kwota przyznana przez ubezpieczenie zwiększa się gdy osoba pali papierosy? \
3.Czy kwota przyznana przez ubezpieczenie zwiększa się wraz z ilością posiadanych dzieci?

**Opis zmiennych**

zmienna           opis
--------          ----
`index`           indeks
`PatientID`       indywidualny identyfikator osoby ubezpieczonej
`age`             wiek osoby ubezpieczonej
`gender`          płeć osoby ubezpieczonej
`bmi`             wskaźnik bmi osoby ubezpieczonej
`bloodpressure`   ciśnienie krwi osoby ubezpieczonej
`diabetic`        indykator czy osoba ubezpieczona ma cukrzyce (Yes, No)
`children`        ilość dzieci osoby ubezpieczonej (0 do 5)
`smoker`          indykator czy osoba ubezpieczona pali (Yes, No)
`region`          region w US (northeast, southeast, southwest, northwest)
`claim`           kwota przyznanego ubezpieczenia

**Wczytanie danych**

```{r}
#insurance_data <- read.csv("C:/Users/natal/Desktop/Wnioskowanie stat 2/insurance_data.csv")
insurance_data <- read.csv("C:/Users/misia/Desktop/insurance_data.csv")
```

***

# Czyszczenie danych

**Usuniecie nieistotnych kolumn**

```{r}
#sprawdzenie czy kolumna ID nie zwiera duplikatów
insurance_data[duplicated(insurance_data$PatientID),]
#brak duplikatów

#usunięcie nieistotnych kolumn, teraz z 11 kolumn mamy 9
insurance <- subset(insurance_data, select = -c(index,PatientID))
```

**Braki danych**

```{r}
insurance %>% summarise_all(~ sum(is.na(.)))
#pokazuje braki danych tylko w kolumnie age, jednak np w kolumnie region mamy już na
#początku trzy puste komórki

#zastępujemy puste komórki wartością NA
insurance[insurance == ''] <- NA

#usunięcie wierszy z brakami
insurance <- na.omit(insurance)
```
**Typ danych**

```{r}
#typ i wygląd danych

str(insurance)
```

Mamy do czynienia zarówno z danymi numerycznymi (zmienne `age`, `bmi`, `claim`, `bloodpressure`, `children`) jak i tekstowymi(`gender`, `diabetic`, `smoker`, `region`)

**Zamiana odpowiednich zmiennych na czynniki**

```{r}
#gender

insurance <- insurance %>% mutate(gender = as.numeric(gender == "male"))

insurance <- insurance %>% mutate(gender = factor(gender, levels = c(`female` = 0, male = 1), 
                        labels = c("female", "male")))

#smoker

insurance <- insurance %>% mutate(smoker = as.numeric(smoker == "Yes"))

insurance <- insurance %>% mutate(smoker = factor(smoker, levels = c(`No` = 0, Yes = 1), 
                        labels = c("No", "Yes")))

#diabetic

insurance <- insurance %>% mutate(diabetic = as.numeric(diabetic == "Yes"))

insurance <- insurance %>% mutate(diabetic = factor(diabetic, levels = c(`No` = 0, Yes = 1), 
                        labels = c("No", "Yes")))

#have_child

#tworzymy nową kolumnę 'have_child' i zmieniamy wartości na dwupoziomowe:
#0 -> nie ma dzieci objętych ubezpieczeniem zdrowotnym
#1 -> ma dzieci objęte ubezpieczeniem zdrowotnym

insurance$have_child <- insurance$children 
insurance$have_child[insurance$have_child > 0] <- 1

insurance <- insurance %>% mutate(have_child = factor(have_child, levels = c(`No` = 0, Yes = 1), 
                        labels = c("No", "Yes")))

#children

insurance <- insurance %>% mutate(
  children = factor(
    children, 
    levels = c(`None` = 0, One = 1, Two = 2, Three = 3,Four = 4, Five = 5), 
                        labels = c("None", "One" , "Two", "Three","Four", "Five")))
```

***

# Podstawowe statystyki

```{r}
#podsumowanie danych

lapply(insurance, summary)
```

Widzimy że analiza została przeprowadzona dla osób w wieku od 18 do 60 lat. Mamy podobną liczbę kobiet(662) i mężczyzn(670). Ponadto mamy bardzo dużą liczbę osób niepalących w stosunku do palących. Możemy zaobserwować, że kwota przyznanego ubezpieczenia waha się od około 1122 jednostek monetarnych do niemalże 63770. Przy czym połowa osób ma otrzymuje kwotę z przedziału 4760 - 16781 z medianą 9413. Ciśnienie krwi osób badanych przyjmuje wartości od 80 mmHg do maksymalnie 140 mmHg. Średnia wartość ciśnienia krwi wynosi 99.00 mmHg. Jeżeli chodzi o bmi, to jego minimalna wartość wynosi 16 natomiast maksymalna 53.10, połowa osób ma bmi z przedziału 26.20 - 30.66.

***

# Eksploracyjna analiza danych

W tej sekcji przedstawimy jedynie wykresy związane z weryfikowanymi przez nas hipotezami.

```{r}
ggplot(insurance, aes(x=claim)) +
  geom_histogram(position="identity", alpha=0.5, fill = "darkblue")

```

Nasze dane dotyczące kwoty z ubezpieczeń mają rozkład prawo skośny.

```{r}
ggplot(insurance, aes(x=children))+
  geom_bar(stat="count", width=0.7, fill="lightblue")+
  theme_minimal()+labs(x = "Liczba dzieci", y = "Ilość przypadków")
```

Mamy najwięcej danych dla osób posiadających jedno dziecko, bardzo mało dla posiadających czworo lub pięć dzieci.

```{r}
ggplot(insurance, aes(x=claim, fill=smoker, color=smoker)) +
  geom_histogram(position="identity", alpha=0.5)

smokers <- insurance %>%
  group_by(smoker) %>%
  summarize(mean_claim = mean(claim))

ggplot(smokers, 
       aes(x = smoker, 
           y = mean_claim, fill = smoker, width=0.5)) +
  geom_bar(stat = "identity") + 
  ggtitle("Średnia kwota przyznanego ubezpieczenia ze względu na palenie ") + 
  xlab("Czy osoba pali") + ylab("Średnia kwota przyznanego ubezpieczenia")

```

Z wykresu można by podejrzewać że jest bardzo istotny wpływ palenia na wyższą kwotę ubezpieczenia, dla osób palących jest ona średnio wyższa.

```{r}
ggplot(insurance, aes(x=claim, fill=children, color=children)) +
  geom_histogram(position="identity", alpha=0.5)

children_ <- insurance %>%
  group_by(children) %>%
  summarize(mean_claim = mean(claim))

ggplot(children_, 
       aes(x = children, 
           y = mean_claim, fill = children, width = 0.5)) +
  geom_bar(stat = "identity") + 
  ggtitle("Średnia kwota przyznanego ubezpieczenia ze względu na posiadanie dzieci ") + 
  xlab("Liczba dzieci") + ylab("Średnia kwota przyznanego ubezpieczenia")
```

Z wykresu można odczytać że osoby posiadające piątkę dzieci mają najmniejszą średnią kwotę przyznanego ubezpieczenia.

```{r}
blood <- insurance %>%
  group_by(bloodpressure) %>%
  summarize(mean_claim = mean(claim))

ggplot(blood, 
       aes(x = bloodpressure, 
           y = mean_claim, fill = bloodpressure)) +
  geom_bar(stat = "identity") + 
  ggtitle("Średnia kwota przyznanego ubezpieczenia ze względu na ciśnienie krwi") + 
  xlab("Wysokość ciśnienia") + ylab("Średnia kwota przyznanego ubezpieczenia")
```

Z danego wykresu wynika że wraz z wzrostem ciśnienia osoby rośnie średnia kwota przyznanego ubezpieczenia.

```{r}
insurance_plot <- insurance[,c("age","bmi","bloodpressure","claim","smoker",
                               "gender","children","diabetic")]
ggpairs(insurance_plot)
```

Najlepszym predykatorem zmiennej `claim` jest zmienna `bloodpressure` (korelacja 0.531) ,drugim `bmi` a nastepnie `age` (-0.029). Nie możemy wykluczyć, że równie silnymi predykatorami mogą być zmienne kategoryczne np. `smoke` i `children` (zwłaszcza pierwsza z nich - sądząc po wykresie). Powyższa funkcja nie podaje miary asocjacji pomiędzy zmiennymi kategorycznymi a numerycznymi. Taką miarę policzymy ręcznie, najbardziej typowym w tym przypadku współczynnikiem będzie współczynnik korelacji punktowo-dwuseryjnej:

```{r}
insurance %>% select(claim, smoker) %>% na.omit() %>% 
  summarise(cor(claim, as.numeric(smoker)))
```

```{r}
insurance %>% select(claim, children) %>% na.omit() %>% 
  summarise(cor(claim, as.numeric(children)))
```
Wychodzi na to że palenie tytoniu jest najistotniejszym predykatorem zmiennej `claim`.Należałoby sprawdzić czy faktycznie efekt palenia jest tak bardzo istotny, czy może tak wysoki współczynnik korelacji jest związany z obecnością zmiennych towarzyszących.

***

# Weryfikacja hipotez

W naszym przypadku zmienną objaśnianą będzie kwota przyznanego ubezpieczenia, natomiast wszystkimi potencjalnymi predykatorami informacje na temat danej osoby.

**Hipoteza 1**
Czy poziom ciśnienia krwi wpływa na zwiększenie kwoty przyznanej z ubezpieczenia? 

Najpierw tworzymy model, który objaśnia `claim` przez predykator o najsilniejszej asocjacji.

```{r}
model <-lm(claim ~ bloodpressure,insurance)
summary(model)

```

Według danego modelu efekt ciśnienia krwi jest bardzo istotny statystycznie w odniesieniu do kosztów ubezpieczenia. Jedna jednostka ciśnienia krwi odpowiada za 562.11 jednostek monetarnych przyznanego ubezpieczenia. Współczynnik R^2 pokazuje, że model wyjaśnia około 28 % wariancji. Test F informuje nas o tym że utworzony model jest lepszy od modelu zerowego(p-value < 0.05).

```{r}
confint(model)
```

```{r}
par(mfrow=c(2, 2))
plot(model)
```

Z wykresów diagnostycznych można odczytać że rozkład reszt nie jest normalny, wariancja jest w miarę stała.

```{r}
model <-lm(claim ~ bmi,insurance)
summary(model)
```

Według danego modelu efekt bmi jest również istotny statystycznie. Jedna jednostka bmi odpowiada za około 395.70 jednostek monetarnych przyznanego ubezpieczenia. Model wyjaśnia bardzo małą część wariancji - około 3 %.

```{r}
par(mfrow=c(2, 2))
plot(model)
```

Model jest gorzej dopasowany, wariancja nadal jest w miarę stała.

Kolejnym najbardziej skorelowanym ze zmienną zależną predykatorem jest zmienna wiek.

```{r}
model <-lm(claim ~ age,insurance)
summary(model)
```

Według danego modelu efekt wieku jest nieistotny statystycznie.

W tym momencie naszym celem jest sprawdzenie czy faktycznie ciśnienie krwi ma tak istotny wpływ na wysokość otrzymanej kwoty z ubezpieczenia, czy jednak jest to spowodowane obecnością zmiennych towarzyszących, które wpływałyby jednocześnie na zmienna `bloodpressure` oraz na zmienna `claim`. Podejrzewamy ze osoby o większym bmi maja większe ciśnienie krwi. Sprawdzamy efekty tych zmiennych między sobą w odniesieniu do `claim`.

```{r}
model <- lm(claim ~ bloodpressure*bmi,insurance)
summary(model)
```

Efekty zmiennych niezależnych - ciśnienia krwi i bmi są względem siebie zależne w odniesieniu do zmiennej zależnej `claim`. Interakcja jest istotna statystycznie, w związku z powyższym należy ją zachować.

```{r}
par(mfrow=c(2, 2))
plot(model)
```


```{r}
model <-lm(claim ~ bloodpressure + bmi,insurance)
summary(model)
```

Zauważmy, że efekt zmiennej `bloodpressure` zmalał: w modelu z jedną zmienną wynosił 562.11, a teraz wynosi 542.85. Podobnie zmalał efekt zmiennej `bmi`: teraz na jedną jednostkę bmi przypada 248.49 jednostek monetarnych. Różnice w tych efektach wynikają z faktu iż bmi i ciśnienie krwi są skorelowane (współczynnik korelacji 0.145). Korelacja ta nie jest jednak na tyle duża by obawiać się niekontrolowanego wzrostu wariancji współczynników. 

```{r}
par(mfrow=c(2, 2))
plot(model)
```

Możliwe, że osoby starsze mają wyższy poziom ciśnienia krwi.

```{r}
model <- lm(claim ~ bloodpressure*age,insurance)
summary(model)
```

Interakcja pomiędzy ciśnieniem krwi a wiekiem jest nieistotna statystycznie. Oznacza to że efekty ciśnienia krwi i wieku są względem siebie niezależne, czyli nie trzeba uwzględniać zmiennej `age` w modelu.

Chcemy następnie sprawdzić czy płeć ma wpływ na poziom ciśnienia krwi.

```{r}
ggplot(insurance %>% filter(!is.na(gender)), aes(x = bloodpressure, y = claim, color = gender)) +
  geom_point() + geom_smooth(method = "lm")
```

Widzimy obecność interakcji. Wpływ zmiennej niezależnej `bloodpressure` na zmienną zależną `claim` zmienia się w zależności od poziomu drugiej zmiennej niezależnej `gender`.

```{r}
model <- lm(claim ~ bloodpressure*gender,insurance)
summary(model)
```

Model uznał interakcję za istotną statystycznie.

Kolejnym krokiem jest sprawdzenie czy to ze osoba pali wpływa na większe ciśnienie krwi w odniesieniu do zmiennej `claim`.

```{r}
ggplot(insurance %>% filter(!is.na(smoker)), aes(x = bloodpressure, y = claim, color = smoker)) +
  geom_point() + geom_smooth(method = "lm")
```

Linie regresji są do siebie równoległe. Brak interakcji między paleniem a ciśnieniem krwi.

Interakcja oznacza, że wpływ jednej zmiennej niezależnej na zmienną zależną zmienia się w zależności od poziomu drugiej zmiennej niezależnej. Po uwzględnieniu zmiennych z istotną statystycznie interakcją mamy następujące wyniki:

```{r}
model <- lm(claim ~ bmi + bloodpressure + gender,insurance)
summary(model)
```

Według danego modelu efekt ciśnienia krwi jest nadal bardzo istotny statystycznie w odniesieniu do kosztów ubezpieczenia. Jedna jednostka ciśnienia krwi odpowiada za 542.39 jednostek monetarnych przyznanego ubezpieczenia. Współczynnik R^2 pokazuje że model wyjaśnia około 30 % wariancji. Test F informuje nas o tym że utworzony model jest lepszy od modelu zerowego (p-value < 0.05).

Wniosek: Ostatecznie możemy potwierdzić naszą hipotezę o tym poziom ciśnienia krwi wpływa na zwiększenie kwoty przyznanej z ubezpieczenia.
 

**Hipoteza 2**
Czy kwota przyznana przez ubezpieczenie zwiększa się gdy osoba pali papierosy? 

```{r}
model <- lm(claim~smoker, insurance)
summary(model)
```

Poziomem bazowym w naszej analizie jest średni koszt ubezpieczenia przyznawany osobie niepalącej. Dla osoby palącej kwota przyznawana przez ubezpieczenie jest o 23574.4 jednostek monetarnych wyższa. Według danego modelu efekt palenia jest bardzo istotny statystycznie w odniesieniu do kosztów ubezpieczenia. Współczynnik R^2 pokazuje że model wyjaśnia około 61 % wariancji. Test F informuje nas o tym że utworzony model jest lepszy od modelu zerowego (p-value < 0.05).

Sprawdźmy czy osoby palące różnią się wartością bmi.

```{r}
ggplot(insurance %>% filter(!is.na(smoker)), aes(x = bmi, y = claim, color = smoker)) +
  geom_point() + geom_smooth(method = "lm")
```

Istnieje podejrzenie interakcji między paleniem a bmi. Oznacza to że wpływ zmiennej niezależnej `smoker` na zmienną zależną `claim` może zmieniać się w zależności od poziomu drugiej zmiennej niezależnej `bmi`.

```{r}
model <- lm(claim ~ smoker*bmi, insurance)
summary(model)
```

Ponadto interakcja jest uznana przez model za istotną statystycznie zatem należy ją uwzględnić w modelu.

Sprawdźmy czy istnieje interakcja miedzy paleniem a wiekiem.

```{r}
ggplot(insurance %>% filter(!is.na(smoker)), aes(x = age, y = claim, color = smoker)) +
  geom_point() + geom_smooth(method = "lm")
```

Linie regresji są do siebie równoległe. Brak interakcji między paleniem a wiekiem.

Po uwzględnieniu zmiennych z istotną statystycznie interakcją z paleniem mamy następujące wyniki:

```{r}
model <- lm(claim ~  smoker + bmi, insurance)
summary(model)
```

Według danego modelu efekt palenia jest nadal bardzo istotny statystycznie w odniesieniu do kosztów ubezpieczenia. Dla osoby palącej kwota przyznawana przez ubezpieczenie jest o 23547.55 jednostek monetarnych wyższa. Współczynnik R^2 pokazuje że model wyjaśnia około 65 % wariancji. Test F informuje nas o tym że utworzony model jest lepszy od modelu zerowego (p-value < 0.05).

Wniosek: Ostatecznie możemy potwierdzić naszą hipotezę o tym że kwota przyznana przez ubezpieczenie zwiększa się gdy osoba pali papierosy.

```{r}
par(mfrow=c(2, 2))
plot(model)
```


**Hipoteza 3**
Czy kwota przyznana przez ubezpieczenie zwiększa się wraz z ilością posiadanych dzieci?

Tworzymy model sprawdzający w jaki sposób posiadanie dzieci wpływa na zmienną `claim`.

```{r}
model <-lm(claim ~ have_child, insurance)
summary(model)
```

Poziomem bazowym w naszej analizie jest średni koszt ubezpieczenia przyznawany osobie nie posiadającej dzieci. Dla osób z dziećmi kwota przyznawana przez ubezpieczenie jest o 1465 jednostek monetarnych wyższa. Według danego modelu fakt posiadania dzieci jest dość istotny statystycznie w odniesieniu do kosztów ubezpieczenia.

Sprawdzamy jaka kwota ubezpieczenia jest przyznawana zależnie od tego ile dzieci ma osoba ubezpieczona.

```{r}
ggplot(insurance %>% filter(!is.na(have_child)), aes(x = children, y = claim)) +
  geom_point() + geom_smooth(method = "lm")
```

Sprawdzimy teraz czy posiadanie dzieci może zależeć od wieku osoby, gdyż zazwyczaj wiele osób nie decyduje się na zakładanie rodziny w młodym wieku. Sprawdzimy też czy zmienna `gender` ma jakiś istotny wpływ na ich ilość. 

```{r}
ggplot(insurance %>% filter(!is.na(children)), aes(x = age, y = claim, color = have_child)) +
  geom_point() + geom_smooth(method = "lm")
```

```{r}
ggplot(insurance %>% filter(!is.na(children)), aes(x = children, y = claim, color = gender)) +
  geom_point() + geom_smooth(method = "lm")
```

Z powyższych wykresów łatwo wywnioskować, że nie występuje widoczna zależność między płcią oraz wiekiem a posiadaniem dzieci (bądź ich ilością). Nie ma również żadnej interakcji między zmiennymi.

Warto sprawdzić również czy wysokość ciśnienia, bądź wyższe bmi wpływa na ilość dzieci, na którą decydują się osoby ubezpieczone. W teorii oba te parametry, gdy są wysokie, mogą być przyczyną decyzji na posiadanie mniejszej ilości potomstwa, bądź całkowitą rezygnację z niego.

```{r}
ggplot(insurance %>% filter(!is.na(children)), aes(x = bmi, y = claim, color = children)) +
  geom_point() + geom_smooth(method = "lm")
```

```{r}
ggplot(insurance %>% filter(!is.na(children)), aes(x = bloodpressure, y = claim, color = children)) +
  geom_point() + geom_smooth(method = "lm")
```

Jak możemy zauważyć na posiadanie czwórki bądź piątki dzieci, częściej decydują się osoby o mniejszym bmi oraz ciśnieniu. Warto zatem sprawdzić, jak wygląda model, uwzględniający powyższe zmienne, dla tych właśnie ilości dzieci. Uwzględniony zostanie również wiek, który może wpływać zarówno na bmi jak i ciśnienie.

```{r}
kids <- insurance %>% filter(children == c("Four","Five"))
```

```{r}
model <- lm(claim ~ bloodpressure + age + children, kids)
summary(model)
```

```{r}
model <- lm(claim ~ bmi + age + children, kids)
summary(model)
```

```{r}
model <- lm(claim ~ bloodpressure + bmi + age + children, kids)
summary(model)
```

Po spojrzeniu na powyższe modele nie możemy przyjąć zależności między liczbą posiadanych dzieci, a wybranymi zmiennymi. Nie wykazują istotności statystycznej, ani nie poprawiają modelu zawierającego jedynie zmienną `children`.

Wniosek: Ostatecznie nie możemy przyjąć naszej hipotezy, ponieważ kwota przyznanego ubezpieczenia wzrasta dla osób posiadających od jednego do trójki dzieci, a następnie przy czwórce dzieci mimo wzrostu kwoty, jest on o wiele mniejszy. Natomiast przy piątce dzieci, kwota przyznanego ubezpieczenia wyraźnie maleje. 